【裁判字號】    89,上訴,813
【裁判日期】    890630
【裁判案由】    偽造文書
【裁判全文】
臺灣高等法院臺中分院刑事判決                    八十九年度上訴字第八一三號
    上  訴  人  臺灣苗栗地方法院檢察署檢察官
    被      告  乙○○
    選任辯護人  江錫麒
                邱玉汝
右上訴人，因被告偽造文書案件，不服臺灣苗栗地方法院八十八年度訴字第一四九號
，中華民國八十九年一月二十五日第一審判決（起訴案號：臺灣苗栗地方法院檢察署
八十七年度偵字第二五０四號），提起上訴，本院判決如左：
    主      文
原判決撤銷。
乙○○連續行使偽造私文書，足以生損害於他人，處有期徒刑陸月，緩刑肆年。
偽造之「丙○○」印章壹枚，及如附表所示文件上偽造之「丙○○」印文、署押，均
沒收。
    事      實
一、乙○○為宇輝實業股份有限公司（下稱宇輝公司）之董事長，丙○○為宇輝公司
    之業務主任，乙○○為利用丙○○之名義買賣股賣，竟於民國（下同）八十年三
    月間某日，利用不知情之宇輝公司真實姓名不詳之職員「高小姐」，在不詳處所
    委託他人偽刻丙○○之印章一枚後，基於偽造私文書之概括犯意，先於八十年三
    月二十六日至設於苗栗縣苗栗市○○街六十四號四樓之協慶證券股份有限公司（
    下稱協慶公司）辦理開戶手續，並於辦理開戶手續時將上開偽造丙○○之印章，
    分別蓋於協慶公司「委託買賣證券受託契約」及協慶公司「客戶個人資料表」上
    ，並偽造「丙○○」之署押二枚於該私文書後，行使該私文書用以表示丙○○委
    託協慶公司買賣股票，足以生損害於丙○○。復於同日持上開偽造之丙○○印章
    一枚，至設於苗栗縣苗栗市之華南商業銀行股份有限公司苗栗分行（下稱華南銀
    行），辦理買賣證券用之活期存款帳戶開戶手續，並利用不知情之職員於辦理開
    戶手續時將偽造丙○○之上開印章，蓋於華南銀行之活期存款印鑑卡上，偽造「
    丙○○」之印文二個，並偽造「丙○○」之署押一枚該該私文書後，行使該偽造
    私文書，足以生損害於丙○○。乙○○於辦妥上揭開戶手續後，復承上揭偽造私
    文書犯意，分別於附表四至十所示之時間，利用不知情之行員以偽造華南銀行活
    期存款存款憑條三紙方式，或以親自所為或利用不知情之曾文慧，偽造丙○○之
    印文方式，偽造華南銀行活期存款取款憑條四紙之私文書，並行使該私文書藉以
    存款取款，足以生損害於丙○○。嗣經丙○○查覺始悉上情，並於八十七年六月
    間提出告訴。
二、案經丙○○訴由臺灣苗栗地方法院檢察署檢察官偵查起訴。
    理      由
一、訊據被告乙○○，固不否認有上開至證券公司開戶，並經手買賣股票，且有存提
    款之情事，惟矢口否認有上開偽造私文書之犯行，並於原審及本院先後辯稱：伊
    係經告訴人丙○○同意才去協慶公司辦理證券戶開戶手續，華南銀行活期存款帳
    戶則是告訴人丙○○自己親自去辦的，否則是何人去開戶，伊已無印象。伊無偽
    刻告訴人丙○○印章，亦無叫他人偽刻告訴人之印章。該印章應是公司職員高小
    姐託人所刻。可能係證券公司或銀行承辦人員疏於查證對保，以致有誤認，伊因
    忙於國外事業，因而上訴本院後再撤回上訴云云。惟查：
(一)協慶公司辦理證券戶開戶手續及華南銀行辦理活期存款帳戶之開戶手續，均應由
    本人親自辦理並簽名或於本人無法親自辦理時應具授權書之事實，業據證人即協
    慶公司職員黃立銶、副總經理張昭彥及華南銀行職員黃素霞，先後於偵查中證述
    明確（參見偵查卷八六頁背面、五三頁背面、八四頁），惟此乃證券公司或銀行
    對於開戶之規定，實際上是否每一件開戶均有照上開規定作業，則屬執行面是否
    落實之問題，尚不得以規定開戶必須本人親自為之，遽認所有之開戶必係合乎規
    定而確由本人親自為之，此觀華南銀行承辦人員黃明珠於偵查中供稱「本件開戶
    採何種方式，已記不起來」、「如何對保記不起來」、「有無可能別人偽造，不
    記得了」等語（參見偵查卷一００頁），及卷附兩次辦理之筆跡、印鑑均不同之
    情事自明（參見偵查卷六、六二頁）。又本件告訴人指述協慶公司及華南銀行之
    帳戶上之簽名均非告訴人親自所為乙節，業經檢察官函請法務部調查局作筆跡鑑
    定，經鑑定結果，認函所示甲一類（即協慶證券委託買賣證券受託契約書上告訴
    人丙○○之簽名）、甲三類（華南銀行八十年三月二十六日印鑑卡上告訴人丙○
    ○簽名）與乙類（中國石油股份有限公司台灣營業總處大然氣營業處八十年物料
    放行許可證上告訴人丙○○之簽名）均不相同之事實，有該局八十八年一月二十
    一日（８８）陸（二）00000000號鑑定通知書一紙在卷可稽（參見偵查
    卷一０八頁），且中國石油股份有限公司台灣營業總處大然氣營業處八十年物料
    放行許可證上，告訴人丙○○之簽名確係告訴人丙○○親自所為之情節，亦據證
    人即該公司職員邱光和於偵查中到庭證述屬實（參見同上卷一二三頁），顯見協
    慶公司辦理證券戶開戶手續及華南銀行辦理活期存款帳戶之開戶文件上，告訴人
    丙○○之署名均非告訴人親自所為，是告訴人上開指訴情節，合乎事實，自堪採
    信，則前開證人黃立銶於偵查中先供稱「時間久了，忘了」，繼而供稱「不可能
    有冒名開戶情事」云云，純係推測之詞，自難採為有利被告之認定。
(二)次查，被告於偵查中對於華南銀行開戶文件上告訴人丙○○簽名究係由何人所為
    ，初則辯稱係告訴人丙○○本人所親簽，待法務部調查局函覆後於偵查中竟改稱
    不知何人去開戶，另徵諸證人即華南銀行本件承辦員黃明珠與協慶公司之本件對
    保員黃宣乾於偵查中，對於當時係由何人開戶均答以不知情，僅泛稱依規定辦理
    對保手續，至是否告訴人親自為之或遭人所偽造等情均未能明確證稱（參見偵查
    卷一００、一一九頁，八三頁背面），益顯本件並非告訴人親自辦理開戶手續非
    虛。又被告於原審就原審調取華南銀行該帳戶之八十年三月二十六日（一千元）
    、八十年六月三日（六百五十萬元）、八十年六月三日（四百萬元）之存款憑條
    ，及八十年六月七日（九百零一萬六千五百二十一元）、八十年八月十九日（一
    百二十五萬元）、八十一年四月二十七日（二十萬元）、八十三年七月十八日（
    五萬零七百元）之取款憑條後，辯稱存款一千元是伊去存的，但姓名是行員幫我
    寫的，九百零一萬六千五百二十一元及二十萬元是伊去辦的，印章也是伊蓋的，
    五萬零七百元是告訴人弟媳曾文慧去辦的，四百萬元及六百五十萬元是伊去存的
    ，一百二十五萬元是伊去領的云云（參見原審卷六七至七十頁、七五頁），核與
    其先前所供相符（參見原審卷四０頁背面），對照偵查卷一四三頁、一四四頁之
    取款條，及偵查卷八八頁買賣股票之明細，可見該華南銀行上開帳戶內之存款、
    提款所為，均係被告所為或利用不知情之第三人所為，與告訴人絲毫不相涉，再
    參以該協慶公司之股票既係被告所開戶並買賣，則華南銀行上開帳戶之開設應係
    被告所為之情事，洵堪認定。況依偵查卷一四三頁所示，被告於華南銀行另有自
    己名義之帳戶，足見被告上開告訴人自己開戶，不知何人去銀行開戶之供詞，均
    係卸責之辯，不足採信。至於八十年六月三日之提款一千零四十二萬八千三百三
    十八元，及八十年六月七日存款一千零四十三萬四千六百三十五元，係經轉帳處
    理，調無該存提款資料，不能為被告不利之認定，併此敘明。此外，復有偽造之
    協慶公司之委託買賣證券受託契約及客戶個人資料表、華南銀行印鑑卡各一紙附
    卷可稽，是被告上揭辯解，顯係事後畏究之詞，不足採信。從而，本件事證明確
    ，被告上開犯行堪以認定，應予依法論科。
二、按刑法上之偽造文書罪，須以足生損害於公眾或他人為成立要件，而所謂足生損
    害，係指他人有受法律保護之利益，因此遭受損害或有受損害之虞而言（最高法
    院五十年台上字第一二六八號判例意旨參照）。查被告未經丙○○同意，私自以
    其名義在協慶公司及華南銀行開設帳戶進行股票買賣，自有生損害於丙○○之虞
    ，是核被告所為，係犯刑法第二百十六條、第二百十條之行使偽造私文書罪。被
    告偽造署押、印章用以偽造私文書，其偽造印章部分利用不知情之宇輝公司真實
    姓名不詳之職員「高小姐」及不詳印章店為之，附表三、四、五、六所示華南銀
    行活期存款之開戶及存款憑證偽造私文書之犯行，係利用不知情之華銀職員為之
    ，附表編號十所示華南銀行活期存款取款憑條一紙上偽造「丙○○」之印文、偽
    造私文書及行使偽造私文書係利用不知情之曾文慧為之，均應成立間接正犯。其
    偽造印章及多次偽造印文、署押之行為為偽造私文書之部分行為，均不另論罪，
    偽造私文書後復持以行使，其偽造之低度行為為行使之高度行為所吸收，亦不另
    論罪，只論以行使偽造私文書罪。又被告先後多次行使偽造私文書犯行，時間緊
    接，方法相同，所犯構成要件相同，為連續犯，依刑法第五十六條規定，以一罪
    論，應加重其刑。檢察官就被告如附表四至十之存款、提款偽造文書犯行，未一
    併起訴，但上開犯行與起訴部分，有連續犯關係，自為起訴效力所及，本院自得
    審理。原審經審理之結果，認被告罪證明確，予以論科，固非無見。但按郵局提
    款單上「儲戶姓名欄」，僅係識別儲戶為誰，以便郵局人員檢存戶卡片，無須存
    戶本人填寫，此與填寫帳號之用意相同，並非儲戶本人簽名之意思，不生偽造署
    押之問題（參見刑事法律問題研究第一輯一三二頁研究意見），是依同旨，附表
    編號一、二之協慶公司文書上偽造丙○○之署押應僅一個，而非二個，附表三偽
    造之署押亦僅一個，而非二個，原審均有誤認，已有未合。又附表四至六之華南
    銀行活期存款「存款憑條」之戶名欄亦非須本人簽名，自非偽造之署押，原審一
    併諭知沒收，亦有未合。且八十年三月二十六日在華南銀行之開戶，同時存入一
    千元之行為，應認係同一犯意之接續行為，原審未一併說明，且將該識別姓名之
    記載，認係偽造署押予以沒收，亦有未洽。又附表八之偽造署押應有二個，原審
    認係一個，仍有未合。檢察官依告訴人之請求，認被告犯行多次，原審量刑過輕
    ，且不宜宣告緩刑云云，固非無見。但查，被告原係告訴人之繼父，並任職於同
    一公司，雙方間另案訴訟，亦經臺灣高等法院判決丙○○有罪，且諭知緩刑在案
    （參見原審卷五六頁），本件被告以前並無不法之前科，本件犯行且未造成告訴
    人任何實質上之損害，況被告是否自白犯罪與是否宣告緩刑並非有必然關係，是
    檢察官上開上訴，難認有理由。惟原判決既有上開可議，即屬無可維持，應由本
    院撤銷改判。爰審酌被告犯罪之動機、目的、手段、犯罪後雖否認犯行，惟徵諸
    被告為前揭犯行僅係為買賣股票，並未供作其他犯罪之用，且於告訴人發現後即
    加以結清，對告訴人所生之危害不大等一切情狀，量處如主文第二項所示之刑，
    以示懲儆。末查被告未曾受有期徒刑以上刑之宣告，有台灣高等法院檢察署刑案
    紀錄簡覆表一紙在卷可參，本院認被告受此教訓，當知警惕，應無再犯之虞，所
    宣告之上開有期徒刑六月，以暫不執行為適當，爰予宣告緩刑四年，以啟自新。
    至於附表所示文件上偽造之「丙○○」印文、署押，應依刑法第二百十九條之規
    定予以沒收。又被告偽刻之「丙○○」印章一個，雖未經扣案，惟客觀上既未能
    證明業已滅失，爰依刑法第二百十九條之規定併予宣告沒收。
三、末按罰金罰鍰提高標準條例雖於八十年五月六日修正公布，但上開刑法第二百十
    條之法定刑並無罰金刑，該罪亦不得宣告易科罰金，且被告之犯行連續至八十三
    年七月十八日，自無該條例新舊法適用之比較問題，併此敘明。
據上論斷，應依刑事訴訟法第三百六十九條第一項前段、第三百六十四條、第二百九
十九條第一項前段，刑法第五十六條、第二百十條、第二百十六條、第七十四條第一
款、第二百十九條，判決如主文。
本案經檢察官甲○○到庭執行職務
中      華      民      國    八十九     年      六       月    三十    日
                                  臺灣高等法院臺中分院刑事第二庭
                                        審判長法  官  羅  禮  政
                                              法  官  陳  欣  安
                                          法  官  蔡  聰  明
右正本證明與原本無異。
如不服本判決應於收受送達後十日內向本院提出上訴書狀，其未述上訴之理由者並
得於提起上訴後十日內向本院補提理由書（均須按他造當事人之人數附繕本）。
                                              書記官    瑞  芳
中      華      民      國    八十九     年      六       月     三十   日
附表：
┌──┬────────┬──────────────┬────────┐
│編號│偽  造  日  期  │  文    件    名    稱      │  偽造種類      │
├──┼────────┼──────────────┼────────┤
│ 一 │八十、三、廿六日│協慶公司委託買賣證券受託契約│印文、署押各一個│
├──┼────────┼──────────────┼────────┤
│ 二 │八十、三、廿六日│協慶公司客戶個人資料表      │印文、署押各一個│
├──┼────────┼──────────────┼────────┤
│ 三 │八十、三、廿六日│華南商業銀行活期存款印鑑卡  │印文二個署押一個│
├──┼────────┼──────────────┼────────┤
│ 四 │八十、三、廿六日│華南銀行存款憑條(1000元)    │無              │
├──┼────────┼──────────────┼────────┤
│ 五 │八十、六、三日  │華南銀行存款憑條(0000000元) │無              │
├──┼────────┼──────────────┼────────┤
│ 六 │八十、六、三日  │華南銀行存款憑條(0000000元) │無              │
├──┼────────┼──────────────┼────────┤
│ 七 │八十、六、七日  │華南銀行取款憑條(0000000元) │印文一個        │
├──┼────────┼──────────────┼────────┤
│ 八 │八十、八、十九日│華南銀行取款憑條(0000000元) │印文二個        │
├──┼────────┼──────────────┼────────┤
│ 九 │八一、四、廿七日│華南銀行取款憑條(200000元)  │印文一個        │
├──┼────────┼──────────────┼────────┤
│ 十 │八三、七、十八日│華南銀行取款憑條(50700元)   │印文一個        │
└──┴────────┴──────────────┴────────┘
附錄：本案論罪科刑法條全文
刑法第二百十六條：
行使第二百十條至第二百十五條之文書者，依偽造、變造文書或登載不實事項或使登
載不實事項之規定處斷。
刑法第二百十條：
偽造、變造私文書，足以生損害於公眾或他人者，處五年以下有期徒刑。
                                                                        Ｄ


司法院資訊處製作；財團法人民間司法改革基金會備份。
